最高法院刑事判決　　　　　　　　　　　　　　　八十八年度台上字第二六九三號
　　上　訴　人　甲○○　男
右上訴人因違反槍砲彈藥刀械管制條例案件，不服台灣高等法院中華民國八十七年十
二月二十九日第二審判決（八十七年度上訴字第三三九四號，起訴案號：台灣台北地
方法院檢察署八十七年度偵字第四一八一號），提起上訴，本院判決如左：
    主  文
原判決撤銷，發回台灣高等法院。
    理  由
本件原判決認定上訴人甲○○於民國七十七年間在彰化縣（詳細地點不明），向綽號
「蟾蜍」之不詳年籍成年男子，以每支新台幣二萬元之代價，購入可發射子彈、均具
殺傷力之仿轉輪手槍製造之金屬改造手槍（槍枝管制編號000000000號）及
海盜式改造手槍（槍枝管制編號0000000000號）各一支及土造子彈四發（
另有一發未裝填底火，不具殺傷力）後，即未經許可，無故非法持有，將之藏放在台
北市○○街○段五十號地下二樓消防箱內，嗣於八十七年一月十七日在警方偵查中自
白並供出槍彈來源，警方因而扣得前揭改造槍枝二把、土造子彈四發等情。因而撤銷
第一審不當判決，改判仍論處上訴人未經許可持有可發射子彈具有殺傷力之槍枝（累
犯）罪刑。固非無見。
惟查：(一)刑事被告在訴訟上有藉助輔佐人為其輔佐之權，此為人民依憲法第十六條享
有之訴訟基本權所衍生之權利，其功能重在增強被告在事實上之防禦能力，俾與檢察
官或自訴人立於平等之地位，而受法院公平之審判，法院於訴訟程序之進行，對於此
項輔佐權之實踐，自不得恣意漠視，否則即不足以維護程序正義。故刑事訴訟法於第
三十五條第一項第二項及第二百七十一條第一項規定：被告之配偶、直系或三親等內
旁系血親……於被告經起訴後，得向法院以書狀陳明為被告之輔佐人，法院於審判期
日應通知輔佐人，使其在法院為被告陳述意見。惟所謂「以書狀陳明」之程式，法無
明文規定，自以陳報之內容，足以使法院明瞭即可。經查本件上訴人因違反槍砲彈藥
刀械管制條例案件不服台灣台北地方法院判決，上訴於原審法院後，其二親等旁系血
親之胞姊王綺梅曾先後於八十七年十月十四日、同年十二月四日書具聲請狀提出於原
審法院；觀上開聲請狀之稱謂欄俱已載明其為上訴人之輔佐人，內容明為上訴人聲
請調查證據，此有該二份聲請狀在卷可按（見原審卷第三十二頁、第四十九頁），自
足認王綺梅已依法以書狀陳明其為上訴人之輔佐人。乃原審於八十七年十二月十八日
審判期日，未通知該輔佐人到庭，予以陳述意見之機會，即逕行辯論終結，予以判決
，揆諸首揭說明，其踐行之訴訟程序，未免忽略被告應享之輔佐權，自難謂為適法。
(二)槍砲彈藥刀械管制條例第十九條第一項固規定犯該條例第七條、第八條、第十一條
、第十二條第一項至第三項、第十三條第一項至第三項之罪，經判處有期徒刑者，應
於刑之執行完畢或赦免後，令入勞動場所強制工作，其期間三年。但按保安處分係對
受處分人將來之危險性所為拘束其身體、自由等之處置，以達教化與治療之目的，為
刑罰之補充制度。本諸法治國家保障人權之原理及刑法之保護作用，其法律規定之內
容，應受比例原則之規範，使保安處分之宣告，與行為人所為行為之嚴重性，行為人
所表現之危險性，及對於行為人未來行為之期待性相當。司法院大法官會議因而對該
規定於八十七年十二月十八日著成釋字第四七一號解釋，明示該條例第十九條第一項
所定，不問對行為人有無預防矯治其社會危險性之必要，一律宣付強制工作三年，致
限制其中不具社會危險性之受處分人之身體、自由部分，其所採措施與所欲達成預防
矯治之目的及所需程度，不合憲法第二十三條所定之比例原則，宣告自該解釋公布之
日起不予適用。但就該解釋全文觀之，卻復就同條例第十九條第一項所列舉之罪，釋
示若依個案情節審查符合比例原則之部分，仍應適用該條例之規定宣告保安處分，並
非完全宣示該條項之宣告保安處分強制工作規定，悉在違憲不予適用之列。因之，自
該解釋公布之後，凡在槍砲彈藥刀械管制條例修正公布前，犯該條例第十九條第一項
所列之罪，現仍在審判中之案件，除合於刑法第九十條第一項之情形，得依該條項宣
付保安處分外，均不得宣付強制工作。在該條例修正公布後犯上開列舉之罪者，依個
案情節，若符合比例原則，則應適用該條例宣付保安處分；若不符合比例原則，法院
仍得審酌有無刑法第九十條第一項之適用。準此，本件依原判決認定之事實，上訴人
係於八十六年十一月二十四日修正槍砲彈藥刀械管制條例公布後，分別涉犯該條例第
十一條第四項之未經許可持有可發射子彈具有殺傷力之槍枝及第十二條第四項之未經
許可持有子彈二罪等情。如果無訛，依上開說明，本件即應依其情節，詳細說明上訴
人之犯罪，如何符合比例原則，或如何有刑法第九十條第一項規定之情形，而有宣告
保安處分之必要，始得依槍砲彈藥刀械管制條例第十九條第一項或刑法第九十條第一
項宣付強制工作。乃原判決未說明其如何依比例原則衡酌而得有宣付強制工作之心證
的理由，僅以上訴人素行不良，有多次犯罪前科，遽依槍砲彈藥刀械管制條例第十九
條第一項宣告保安處分，自嫌理由不備。以上諸端，或為上訴意旨所指摘，或為本院
得依職權調查之事項，應認原判決有撤銷發回之原因。
據上論結，應依刑事訴訟法第三百九十七條、第四百零一條，判決如主文。
中      華      民      國    八十八    年      五      月    二十七    日
                              最高法院刑事第九庭
                                  審判長法官  曾  有  田
                                        法官  陳  宗  鎮
                                        法官  劉  介  民
                                        法官  謝  俊  雄
                                        法官  楊  商  江
      右正本證明與原本無異
                                              書  記  官
中      華      民      國    八十八    年      六      月      一      日
                                                                    Ｍ
